---
title: "DESeq2 Analizi: Tumor vs Normal"
author: "Antigravity RNA-Seq Vizuallaşdırma"
date: "`r Sys.Date()`"
output:
  html_document:
    theme: flatly
    toc: true
    toc_float: true
    code_folding: hide
---

```{r setup, include=FALSE}
knitr::opts_chunk$set(echo = TRUE, warning = FALSE, message = FALSE)
# Lazımi paketləri yükləyirik
library(DESeq2)
library(ggplot2)
library(plotly)
library(pheatmap)
library(DT)
```

## 1. Məlumatın Yüklənməsi və DESeq2 Analizi

Aşağıdakı bölmədə verilənlər matrisi (`counts`) və xəstə məlumatları (`metadata`) oxunur və DESeq2 hesablama modelindən keçirilir.

```{r data_proc}
counts_file <- "/bioinformatics/module_2/hcc1395_hisat2/final_counts.csv"
meta_file   <- "/bioinformatics/module_2/hcc1395_hisat2/metadata.csv"

counts_data <- read.csv(counts_file, row.names = 1)
colnames(counts_data) <- c("SRR1553607", "SRR1553606", "SRR1553608")
col_data <- read.csv(meta_file, row.names = 1)
col_data <- col_data[match(colnames(counts_data), rownames(col_data)), , drop = FALSE]

dds <- DESeqDataSetFromMatrix(countData = counts_data,
                              colData = col_data,
                              design = ~ Condition)

# Çox aşağı "count"-lu genləri silmək
keep <- rowSums(counts(dds)) >= 10
dds <- dds[keep,]

# Diferensial Modelin İşə Düşməsi
dds <- DESeq(dds)
res <- results(dds, contrast=c("Condition", "Tumor", "Normal"))
res_ordered <- res[order(res$padj),]

# Variance Stabilizing Transformation (VST) grafiklər üçün
vsd <- varianceStabilizingTransformation(dds, blind=FALSE)
```

---

## 2. Keyfiyyət Nəzarəti (QC)

### A. İnteraktiv PCA (Principal Components Analysis) Qrafiki
Eyni bioloji qrupa (Normal və ya Tumor) aid nümunələrin nə dərəcədə bir-birinə yaxın olduğunu görə bilərsiniz. Üzərinə gələrək nümunənin adını oxuya bilərsiniz:

```{r pca, fig.width=8, fig.height=5}
pca_data <- plotPCA(vsd, intgroup="Condition", returnData=TRUE)
percentVar <- round(100 * attr(pca_data, "percentVar"))

p <- ggplot(pca_data, aes(x=PC1, y=PC2, color=Condition, text=name)) +
  geom_point(size=5, alpha=0.8) +
  xlab(paste0("PC1: ", percentVar[1], "% variance")) +
  ylab(paste0("PC2: ", percentVar[2], "% variance")) +
  theme_minimal() +
  ggtitle("Nümunələrin İnteraktiv PCA Ayrılması")

# Dəyişənləri Plotly ilə vizuallaşdırmaq
ggplotly(p, tooltip = c("text", "Condition", "x", "y"))
```

### B. Nümunələrarası Məsafə (Heatmap)
Aşağıdakı heatmap matrisi vasitəsilə nümunələr arasındakı genetik oxşarlıq "məsafəsi" yoxlanılır.

```{r heatmap, fig.width=7, fig.height=6}
sampleDists <- dist(t(assay(vsd)))
sampleDistMatrix <- as.matrix(sampleDists)
colnames(sampleDistMatrix) <- NULL

pheatmap(sampleDistMatrix,
         clustering_distance_rows = sampleDists,
         clustering_distance_cols = sampleDists,
         main = "Sample-to-Sample Distances",
         color = colorRampPalette(rev(RColorBrewer::brewer.pal(9, "Blues")))(255))
```

---

## 3. Diferensial İfadə Edilən Genlər (Axtarış Cədvəli)

Statistik analiz nəticəsində əldə olunan dəyərlər (p-value, padj, Fold Change). Axtarış düyməsindən xüsusi gen (məsələn, `TOB2`) tapıla bilər!

```{r dt_table}
res_df <- as.data.frame(res_ordered)
res_df$Gene <- rownames(res_df)
res_df <- res_df[, c("Gene", "baseMean", "log2FoldChange", "pvalue", "padj")]

# DataTables (DT) widget-i yaradırıq
datatable(res_df, 
          options = list(pageLength = 10, searchHighlight = TRUE), 
          rownames = FALSE,
          caption = "Top Fərqlənən Genlər Siyahısı (Tumor vs Normal)") %>%
  formatRound(columns=c('baseMean', 'log2FoldChange'), digits=3) %>%
  formatSignif(columns=c('pvalue', 'padj'), digits=3)
```
